臺灣臺中地方法院刑事判決　　　　　　　96年度易字第3644號
公　訴　人　臺灣臺中地方法院檢察署檢察官
被　　　告　甲○○
上列被告因詐欺等案件，經檢察官提起公訴（95年度偵字第2684
1號），經本院合議庭裁定改依簡式審判程序審理，判決如下：
    主    文
甲○○連續意圖為自己不法之所有，以詐術使人將本人之物交付
，處有期徒刑伍月，如易科罰金，以銀元參佰元即新臺幣玖佰元
折算壹日，減為有期徒刑貳月又拾伍日，如易科罰金，以銀元參
佰元即新臺幣玖佰元折算壹日。緩刑貳年。
    犯罪事實及理由
一、犯罪事實：甲○○明知其未取得律師資格，不得執行律師業
    務，竟意圖漁利及基於意圖為自己不法所有之概括犯意，於
    民國95年3月中旬，以「金瓚管理顧問有限公司」總經理之
    名義，藉代向資方請求給付資遣費之由，與己○○、戊○○
    、乙○○、丙○○及庚○○○等人聯繫，並代己○○、戊○○、乙○○、丙○○及庚○○○等人，以渠等對於「佳浩實
    業有限公司」（下稱佳浩公司）及「縺順國際企業有限公司
    」（下稱縺順公司）間之資遣費債權，向本院聲請假扣押，
    經本院於95年4月21日以95年度裁全字第4677號為假扣押之
    裁定後，甲○○分別向己○○、戊○○、乙○○、丙○○及
    庚○○○等人詐稱：需繳納假扣押之費用新臺幣（下同）10
    餘萬元，若需提告，將代為聘請律師云云，使己○○等人信
    以為真，陷於錯誤，己○○、戊○○因而交付5萬元，丙○○、庚○○○因而交付5萬1000元，乙○○則因而交付1萬50
    00元予甲○○。詎甲○○未聘請律師，擅以己○○、戊○○
    、乙○○、丙○○及庚○○○等人名義，撰寫民事起訴狀，
    將佳浩公司及縺順公司列為被告，於95年4月21日向本院提
    起民事訴訟，以此假言代聘律師，實由本人撰寫訴訟書狀之
    方式，包攬訴訟。
二、證據名稱：
(一)、被告甲○○於本院審理時之自白。
(二)、告訴人己○○、戊○○之代理人丁○○○於偵查中之指述；
    證人丙○○於偵查中之證述。
(三)、被告所簽立之收款證明書、本院自行收納款項統計收據各2
    張、民事起訴狀影本、本院95年4月21日95年裁全字第4677
    號民事裁定各乙份在卷可參。
三、按被告行為後，94年2月2日修正公布之刑法，業於95年7月1
    日施行，新刑法第2條第1項之規定，係規範行為後法律變更
    所生新舊法律比較適用之準據法，於新刑法施行後，應適用
    新刑法第2條第1項之規定，為「從舊從輕」之比較。另於比
    較時應就罪刑有關之共犯、未遂犯、想像競合犯、牽連犯、
    連續犯、結合犯，以及累犯加重、自首減輕暨其他法定加減
    原因（如身分加減）與加減比例等一切情形，本於統一性及
    整體性原則，綜其全部罪刑之結果而為比較（最高法院95年
    5月23日刑事庭第8次會議決議參照）。本案涉及法律變更之
    部分如下：
(一)、修正後刑法第2條第1項規定，已將新舊法律適用之「從新從
    輕」原則，改採「從舊從輕」原則，而此規定僅係規範行為
    後法律變更所生新舊法律比較適用之準據法，並非實體刑罰
    法律，自不生行為後法律變更之比較適用之問題，應逕行適
    用新法第2條第1項之規定，為「從舊從輕」之比較。
(二)、修正後刑法第33條第5款規定「罰金：新臺幣一千元以上，
    以百元計算之。」，與修正前刑法第33條第5款規定「罰金
    ：一元以上。」不同。比較新舊法結果，以舊法較有利於行
    為人，故依刑法第2條第1項前段規定，自應適用行為時之法
    律即修正前刑法第33條第5款規定決定其罰金部分之法定刑
    。至於罰金刑部分，於被告行為後，刑法施行法增訂第1條
    之1，於95年6月14日公佈，並於同年7月1日施行；考其立法
    理由，係為因應94年2月2日修正公佈、95年7月1日施行之刑
    法施行後，依刑法總則第33條第5款規定，罰金貨幣單位已
    改為新臺幣，是以分則編各罪所定罰金之貨幣單位，自應配
    合上開規定修正，為使罰金數額趨於一致，避免衍生新舊法
    比較適用問題，以緩和實務適用法律之衝擊，於不變動罰金
    數額之前提下，而為制定，換言之，刑法施行法第1條之1係
    在替代罰金罰鍰提高標準條例部分條文，與適用罰金罰鍰提
    高標準條例之結果相同，對於被告而言並不發生有利或不利
    之問題，僅係將貨幣單位由銀元改為新臺幣，並非法律變更
    刑度之條文，當無須就新舊法比較適用（臺灣高等法院暨所
    屬法院95年法律座談會刑事類提案第16至19號研討結果可資
    參照）。
(三)、被告行為時，刑法第56條規定：「連續數行為而犯同一之罪
    名者，以一罪論。但得加重其刑至二分之一。」，惟被告行
    為後，上開新修正刑法已刪除第56條連續犯之規定，此刪除
    雖非犯罪構成要件之變更，但顯已影響行為人刑罰之法律效
    果，自屬法律有變更，合先敘明。而本件被告如犯罪事實欄
    所示詐欺取財之行為，依行為時之舊法，僅論以一詐欺取財
    罪，並加重其刑至二分之一；而依裁判時之新法，被告前開
    犯行，即須分論併罰，是比較新、舊法之結果，自以被告行
    為時之法律，較有利於被告。
(四)、修正前刑法第55條關於牽連犯之規定為：「˙˙˙犯一罪而
    其方法或結果之行為犯他罪名者，從一重處斷。」；而修正
    後之刑法，已刪除牽連犯之規定，則修正後刑法之規定，被
    告所犯各罪即應依數罪併罰之規定分論併罰。因之比較新舊
    法規定之結果，應以修正前之規定較有利於被告。
(五)、被告行為時刑法第157條第1項之法定刑為「1年以下有期徒
    刑、拘役或500元以下罰金」；第339條第1項之法定刑為「5
    年以下有期徒刑、拘役或科或併科1千元以下罰金」。被告
    於行為時之刑法第33條第5款係規定「罰金：1元以上。」，
    惟95年7月1日修正公佈施行之刑法第33條第5款則規定：「
    罰金：新台幣1千元以上，以百元計算之。」，比較修正前
    後之規定，以修正前之規定，較有利於被告。
(六)、修正前刑法第41條第1項前段規定：「犯最重本刑為五年以
    下有期徒刑以下之刑之罪，而受六個月以下有期徒刑或拘役
    之宣告，因身體、教育、職業、家庭之關係或其他正當事由
    ，執行顯有困難者，得以一元以上三元以下（按指銀元）折
    算一日，易科罰金。」，又被告行為時之易科罰金折算標準
    ，修正前罰金罰鍰提高標準條例第2條前段（現已刪除）規
    定，就其原定數額提高為100倍折算1日，則本件被告行為時
    之易科罰金折算標準，應以銀元300元折算1日，經折算為新
    臺幣後，應以新臺幣900元折算為1日。惟修正後之刑法第41
    條第1項前段則規定：「犯最重本刑為五年以下有期徒刑以
    下之刑之罪，而受六個月以下有期徒刑或拘役之宣告者，得
    以新臺幣一千元、二千元或三千元折算一日，易科罰金。」
    比較修正前後之易科罰金折算標準，以95年7月1日修正公佈
    施行前之規定，較有利於行為人，則應依刑法第2條第1項前
    段，適用修正前刑法第41條第1項前段及罰金罰鍰提高標準
    條例第2條規定，定其折算標準。
(七)、犯罪在刑法新法施行前，新法施行後，緩刑之宣告，應適用
    新法第74條之規定。最高法院95年5月23日刑事庭第8次會議
    決議第7點可資參照。故本案應適用新法第74條之規定。
四、核被告所為，係犯修正前刑法第157條第1項意圖漁利包攬訴
    訟罪、刑法第339條第1項詐欺取財罪、律師法第48條第1項
    非律師營利辦理訴訟事件罪。被告先後多次詐欺取財之犯行
    ，時間緊接，犯罪構成要件相同，顯係基於概括之犯意為之
    ，為連續犯，應依修正前刑法第56條之規定，論以一罪，並
    加重其刑。被告所犯意圖漁利包攬訴訟、連續詐欺取財、非
    律師營利辦理訴訟事件各罪間，有方法、結果之牽連關係，
    為牽連犯，應依修正前刑法第55條之規定，從一重之連續詐
    欺取財罪處斷。爰審酌被告犯罪之動機、目的、犯罪之手段
    、情節及所詐得財產之價值，並參酌其犯後坦認犯行，尚知
    所悔悟，且其業已與被害人己○○等人和解，並給付賠償金
    額，有本院96年度中調字第919、920號調解程序筆錄、陳報
    狀各乙紙在卷可參等一切情狀，量處如主文所示之刑，併諭
    知易科罰金之折算標準。又被告上開犯罪時間，係於96年4
    月24日以前，合於中華民國九十六年罪犯減刑條例第2條第1
    項規定之基準日之前，所宣告之刑又未逾有期徒刑1年6月，
    不在該條例第3條第1項第15款所定排除減刑之列，應依該條
    例第2條第1項第3款之規定，減其刑期二分之一，並依該條
    例第9條規定，併諭知易科罰金之折算標準，以示懲儆。
五、末查，被告雖前曾於85年間，因過失致死案件，本院以85年
    度交易字第542號判處有期徒刑1年8月，緩刑4年確定，然其
    緩刑期滿，緩刑之宣告未經撤銷，該刑之宣告失其效力，有
    臺灣高等法院被告全國前案紀錄表在卷可稽，其因一時失慮
    ，致罹刑章，犯後業與被害人和解，已如前述，被告經此偵
    審科刑之教訓後，當知所警惕，信無再犯之虞，本院認其所
    宣告之刑，以暫不執行為適當，併諭知緩刑2年，以啟自新
    。
據上論斷，依刑事訴訟法第273條之1第1項、第299條第1項前段
、第310條之2、第454條第1項，刑法第2條第1項、（修正前）第
56條、（修正前）第55條、（修正前）第157條第1項、第339條
第1項、（修正前）第41條第1項前段、第74條第1項第1款，律師
法第48條第1項，（修正前）罰金罰鍰提高標準條例第2條，中華
民國九十六年罪犯減刑條例第2條第1項第3款、第7條、第9條，
判決如主文。
中　　華　　民　　國　　96　　年　　10　　月　　5 　　日
                        臺灣臺中地方法院刑事第五庭
                            法  官  劉麗瑛
上正本證明與原本無異。
如不服本判決，應於收送達後10日內向本院提出上訴書狀（應敘
述具體理由並附繕本）。
上訴書狀如未敘述理由，應於上訴期間屆滿後20日內補提理由書
於本院。
                            書記官  王玟
中　　華　　民　　國　　96　　年　　10　　月　　5   　日
附錄論罪科刑法條
修正前刑法第157條
意圖漁利，挑唆或包攬他人訴訟者，處 1 年以下有期徒刑、拘役
或 500元以下罰金。
刑法第339條第1項
意圖為自己或第三人不法之所有，以詐術使人將本人或第三人之
物交付者，處5年以下有期徒刑、拘役或科或併科1千元以下罰金
。
律師法第48條
未取得律師資格，意圖營利而辦理訴訟事件者，除依法令執行業
務者外，處1年以下有期徒刑，得併科新臺幣3萬元以上15萬元以
下罰金。
